臺灣臺南地方法院刑事判決　　　　　　　　　　　　　九十二年度訴字第四九號
　　公　訴　人　臺灣台南地方法院檢察署檢察官
　　被　　　告　甲○○
　　指定辯護人　乙○○律師
右列被告因竊盜等案件，經檢察官提起公訴（九十二年度偵字第四一八三號），本院
判決如左：
    主  文
甲○○無罪。
    理  由
壹、被告甲○○經合法傳喚，無正當理由不到庭，本院認本件係應諭知無罪之案件，
    爰不待其陳述逕行判決。
貳、公訴意旨略以：甲○○、戊○○（業已先行審結）、丁○○（業已通緝，俟到案
    另行審結）共同意圖為自己不法之所有，並基於常業之犯意，先由丁○○提議購
    買人頭存摺供擄鴿勒贖之用後，隨即由戊○○於九十一年十月初，在台南縣學甲
    鎮某超商旁，向綽號「長腳」之姓名不詳男子，以新台幣（下同）三千元之代價
    ，購得陳寶吉之存摺（第一商業銀行灣內分行，帳號00000000000號
    ）連同提款卡；復於同年月十一日，至台南縣學甲鎮文化里大灣六十六之一號甲○○住處，仍以三千元之代價，向甲○○購得存摺（第一商業銀行佳里分行，帳
    號：00000000000號）及提款卡，並另以二千元之代價，經由甲○○
    之同意，以甲○○之名義申請0000000000號行動電話供戊○○使用。
    戊○○在購得上開存摺及提款卡後，持之交與丁○○，並與丁○○共同謀議，由
    戊○○在台南縣鹽水鎮○○里○○○地段之急水溪畔，並依所捕獲鴿子腳上之號
    碼查知鴿主電話後，打電話向鴿主勒贖。戊○○隨後即於九十一年十二月間，在
    上開地點架設網網鴿，網住林靖庭等人所有之鴿子，恫稱：若不支付贖款，將把
    鴿子殺掉等語，致使鴿主林靖庭等人心生畏懼，而如數依約交付一千二百元至二
    千五百元不等之贖款，共計獲得三萬零二百八十四元之不法利益。於九十一年一
    月十四日上午九時許，戊○○在上開架設鴿網現場守候鴿子入網之際，為陳武隆
    發覺追捕時，戊○○跳入急水溪逃逸。嗣於同年月十七日下午四時三十分許，戊○○又重回上開網鴿地點時，再為陳武隆報警當場查獲，扣得鴿網二件，並在戊○○所駕駛之車號ＡＫ─三六四九號自小客車內，查扣上開甲○○及陳寶吉之存
    摺二本在案，因而查知上情。因認被告甲○○與丁○○、戊○○三人犯有刑法第
    三百二十二條之常業竊盜罪及同法第三百四十六條第一項之恐嚇取財罪犯行，三
    人間有犯意連絡及行為分擔，皆為共同正犯，所犯上開二罪間，有方法結果之牽
    連關係，為牽連犯，應從重之常業竊盜罪處斷云云。
參、本院認為被告無罪的理由：
一、按犯罪事實應依證據認定之，無證據不得推定其犯罪事實，此即證據裁判主義之
    宗旨；又不能證明被告犯罪者，即應諭知無罪之判決，刑事訴訟法第一百五十四
    條、第三百零一條第一項分別定有明文。就此，歷來最高法院於諸多判例中進一
    步加以闡釋，例如廿九年上字第三一○五號判例、卅年上字第四八二號判例、卅
    年上字第八一六號判例、四十年台上字第八六號判例。亦即，認定犯罪事實所憑
    之證據，必須適於為被告犯罪事實之證明者，始可做為論罪之依據。所謂之證據
    ，係指合法之積極證據，就犯罪事實能力具體之證明者而言。故被告否認犯罪事
    實所持之辯解縱使不能成立，如無積極證據足以證明其犯罪行為，自不能以推測
    或擬制之方法以為裁判之基礎。亦即，被告並無自證無罪之義務，此乃無罪推定
    之原則。因此何項卷證資料有利於被告或不利於被告，應由擔任公訴角色之檢察
    官盡其舉證之義務，此乃刑事訴訟法第一百六十一條規定公訴人於刑事訴訟程序
    進行中應盡之法定義務。凡此，最高法院並著有八十八年度台上六七三一號判決
    、八十八年度台上六七二五號判決、八十年度台上五一八號判決、七十九年度台
    上二五二八號判決及七十八年度台上一九八一號判決可供參酌。又按，於有疑獄
    之時，如於輕重之間疑而難決，必須有一決定之標準，此時有一極為重大之原則
    即「罪疑惟輕」。本於這一原則，必須重視不辜，所以如於罪的有無之間疑而難
    決時，必須有一決定之標準，即「與其殺不辜，寧失不經」。在英美法系，至十
    九世紀，英國之法官也強調在合理懷疑的法則之外，不可忽視無辜之重要。所謂
    「疑」者，即所謂「合理的懷疑」，亦即必須信其有罪至無合理之懷疑。換言之
    ，所謂有合理之懷疑，係指在一切之證據經過全部之比較與考慮以後，審理事實
    之人本於道義或良知，對於所訴之事實，不能信以為真。合理之懷疑，及於構成
    犯罪之一切要件，但並非就每一細節，每一特殊事實，均須證明至無合理懷疑之
    餘地。換言之，即須證明構成犯罪之一切要件，而排除每一合理無罪的假定。被
    告經審理事實的人因有合理的懷疑而審釋或判無罪，並非意指審理事實的人確信
    其未曾犯罪。所以審理事實的人，對於被告有罪、無罪俱有懷疑時，仍應對被告
    作有利之認定。於我國實務上，最高法院即著有判例頗值參酌，七十六年度台上
    字第四九六八號判例謂：「訴訟上用以證明事實之證據，須於通常一般人均不致
    有所懷疑，而得確信其真實之程度，始得據以為有罪之認定，倘其證明未達此一
    程度，而有合理之懷疑存在，致無從為有罪之確信時，即應為無罪之判決」。
二、次按，犯罪事實應依證據認定之；而認定財產法益之犯罪事實，除行為人之客觀
    行為外，並以行為人具有圖利自己或第三人或損害本人利益之意思為構成要件，
    此項犯意既屬於犯罪構成事實之一部分，自應依證據認定，不能僅以客觀上發生
    損害本人利益之事實，遽推定其有前項犯意（最高法院二十六年上字第一二四六
    號判例參照）；因此，若干特定之犯罪事實，比如竊盜（最高法院二十四年上字
    第三四八六號判例參照）、恐嚇取財（最高法院二十四年上字第三六六六號判例
    參照）等目的犯，除應證明其客觀行為外，更應證明行為人之犯意及有不法所有
    之意圖存在，始符刑事訴訟法第一百五十四條第二項所明定「證據裁判主義」之
    立法意旨。職是之故，公訴人所舉之證據，若不足證明行為人有犯意及有不法所
    有之意圖存在者，法院自應諭知無罪之判決。末按，「刑法上之幫助行為，須有
    幫助他人犯罪之意思，如無此種故意，基於其他原因，以助成他人犯罪之結果，
    尚難以幫助論。」，最高法院二十年上字第一○二二號判例可資參照；因而行為
    人之行為，若不屬刑法或特別刑法所明定之客觀構成要件行為者，倘符合刑法第
    三十條之規定，雖仍可論以幫助犯；又檢察官以正犯起訴，法院雖亦可認係幫助
    犯並逕行判決，但依據上揭「證據裁判主義」，公訴人仍應證明該行為人知悉他
    人犯罪，而出於幫助之幫助犯意存在，否則即難論以幫助犯。
三、本件公訴人認被告甲○○涉犯刑法第三百二十二條之常業竊盜罪及同法第三百四
    十六條第一項之恐嚇取財罪，無非係以被告甲○○有將其所持有之存摺（第一商
    業銀行佳里分行，帳號：00000000000號）及提款卡以三千元之代價
    售予被告戊○○；並另以二千元之代價，以被告甲○○之名義申請000000
    0000號行動電話供被告戊○○使用等事實，並提出匯款單、現場照片六張、
    0000000000通聯記錄、臺灣大哥大股份有限公司單向通聯資料查詢等
    證據（見本院卷，頁一四五至一四八，公訴人所提出之證據清單）為據；並以經
    被告甲○○坦承不諱，核與被害人林靖庭等人指訴情節以及前揭帳戶之匯款資料
    等相符，資為論據。訊據被告甲○○固坦承有於九十一年十月十一日，在其台南
    縣學甲鎮文化里大灣六十六之一號住處，將上述存摺、提款卡及行動電話分別以
    三千元及二千元之代價售給被告戊○○等事實，惟否認有常業竊盜、恐嚇取財之
    犯行，並辯稱：被告戊○○告訴伊，購買存摺係作為領工錢時，作為轉帳之用，
    伊並未與人竊盜或恐嚇取財等語。
四、經本院查：
  (一)、被告甲○○所有而售予被告戊○○之第一商業銀行帳號七一一—五○—三三五
      二八六存摺一本，經查計有被害人陳獻宗麟、黃復興、吳天理、許茂平與楊明
      同等人指訴將擄鴿贖款匯入該存摺中，並有匯款單、存摺在卷可稽。而被害人
      林靖庭等人雖指訴遭不詳姓名之男子以電話連繫，聲稱渠等所有之賽鴿被捉，
      需要匯款二千元至指定之銀行帳戶贖回，否則賽鴿不歸還，被害人因害怕賽鴿
      無法回來，即均依指示交付贖金等語，是被害人林靖庭等人並未與該不詳姓名
      男子見過面，亦不知悉該不詳姓名之男子為誰，至堪認定。而依被害人之陳述
      ，及卷內所附匯款單及第一商業銀行佳里分行存摺之往來明細影本，固足認被
      害人林靖庭等人之賽鴿被竊，並遭人恐嚇交付贖金匯入被告甲○○上開帳戶；
      但尚不足因而證明被告甲○○即有參與竊鴿及恐嚇取財之行為；且據被告戊○○供稱：【是否於九十一年一月十四日在鹽水鎮急水旁架設鴿網，捕捉賽鴿，
      再以電話通知飼主，贖回賽鴿？】有鴿網，沒有鴿子，我沒有打電話，是阿鴻
      （即被告丁○○，以下均同。因為戊○○朋友介紹被告丁○○時，說該人叫「
      林俊鴻」，所以才會誤以為叫阿鴻，直至指認照片方才知道他係被告丁○○，
      參見一五六偵卷，頁四六至四七及頁五十二、頁五十五）打的電話（見聲羈字
      第二四號卷，92‧１‧訊問筆錄）；我負責捉鴿子和領取勒索金錢，綽號「
      阿鴻」負責架設網鴿網及打電話恐嚇鴿主匯款（見台南縣警察局新營分局營警
      刑字第一二０號，92‧１‧警訊筆錄）。互核被告戊○○之供述與各被害人
      亦未能知悉該不詳姓名之男子為誰之情可知，在本案行為分擔上，係由被告丁○○負責撥打電話給林靖庭等各被害人以恐嚇取財，惟尚不能直接證明被告甲○○即有分擔撥打電話給各被害人之犯行。
  (二)、另證人陳武隆，即在本案竊鴿地點追捕被告戊○○之人證稱：我是在九十二年
      一月十七日下午四時許在台南縣鹽水鎮河南里‧‧‧急水溪畔發現架網竊取我
      賽鴿之男子，而後會同警察人員查獲該名男子（經指認後，確認為被告戊○○
      ，見台南縣警察局新營分局營警刑字第一二０號卷，頁九）；另我是在九十二
      年一月十四日上午九時許在新營市鐵線里急水溪畔發現有人架設兩張捕鴿網，
      而被告戊○○並在該處等候鴿子入網，當時正好有兩隻鴿子入網，被告戊○○
      要去抓鴿子，我發現後欲追捕被告戊○○，被告戊○○跳入急水溪逃走，我看
      得一清二楚，肯定就是被告戊○○（同上警卷，92‧１‧警訊筆錄）；上述
      陳武隆所證之經過，亦為被告戊○○供認在卷（同上警卷，頁一背面，92‧１
      ‧警訊筆錄）。換言之，雖證人陳武隆先後二次在案發現場發現有人竊鴿，
      惟現場均只有發現被告戊○○，並無被告甲○○在場，似亦足徵被告甲○○未
      參與網鴿、竊鴿之犯行。
  (三)、被告甲○○所有而售予被告戊○○之第一商業銀行帳號七一一—五○—三三五
      二八六存摺一本，雖供本案竊鴿集團使用；惟查，共同被告戊○○供稱：【為
      何在ＡＫ—三六四九號自小客車內查獲有甲○○、陳寶吉存摺二本？】是「阿
      鴻」，叫我向綽號「德平」男子購買的，每本三千元。【你曾經從這二本存摺
      內領取多少錢？】共領取九萬多元，都是用提款卡領取的。提款卡被「阿鴻」
      拿走了。二張提款卡密碼都是１２１○。【誰負責打電話給鴿主勒贖錢財的？
      】是「阿鴻」打的，我只負責捉鴿子而已。【你們領走九萬多元如何分？】都
      是阿鴻拿走，他只供我吃飯而已（見一五六偵卷，頁十二至十三）。0000
      000000號行動電話是甲○○於九十一年十一月份申請供我平時從事油漆
      工時使用的；曾於九十一年一月十五日以提款卡提領二萬元；恐嚇取財所得之
      贓款全數由林俊鴻獨得，我並未分得。甲○○與陳寶吉二人並未擔任任何職務
      ，他們只是將存款簿賣給我供我使用。我與林俊鴻自九十二年一月初就開始從
      事擄鴿勒索（見一五六偵卷，頁二二至二五，92‧２‧警訊筆錄）。我負責
      捉鴿子和領取勒索金錢，綽號「阿鴻」負責架設網鴿網及打電話恐嚇鴿主匯款
      （見台南縣警察局新營分局營警刑字第一二０號，92‧１‧警訊筆錄）；我
      只負責網鴿及領取竊鴿勒贖之金錢（同上警卷，92‧１‧警訊筆錄），次數
      已記不得，曾領過二萬元，其餘均是被告丁○○領取的（見一五六偵卷，頁二
      七，92‧２‧偵查筆錄）。亦即，被告甲○○之上開存摺確係由被告戊○○
      使用；在本案行為分擔上，係由被告戊○○分擔網鴿及領取擄鴿贖款等行為，
      而與被告甲○○無涉。
  (四)、由以上之事證互相參核可知，以被告甲○○名義設立之第一商業銀行佳里分行
      七一一—五○—三三五二八六帳號存摺，係在被告戊○○所駕駛之ＡＫ—三六
      四九號自小客車內查獲，並確實係供被告戊○○使用；網鴿應為被告戊○○所
      為，被告甲○○並未參與；利用所竊得賽鴿之腳環撥打電話給林靖庭等各被害
      人以恐嚇取財者，並不能直接證明為被告甲○○所為；而各被害人匯入該存摺
      之贖金，所得之金錢均由被告丁○○與戊○○取得朋分，其中大部分為被告丁○○所領取，而被告戊○○至少亦曾以提款卡領得二萬元無訛，至於被告甲○○應無朋分被害人林靖庭等人所付之贖金。由以上事證，更能印證被告戊○○
      供承被告甲○○並未參與任何犯罪行為等情屬實，足見，被告甲○○除售出存
      摺及行動電話獲得五千元外，對於被告丁○○與戊○○竊鴿與擄鴿恐嚇取財，
      並未分得分文，亦未參與竊鴿與恐嚇取財之犯行。
  (五)、查被告甲○○患有精神中度障礙，此有被告甲○○於九十二年五月七日庭訊時
      ，提出鑑定日期九十二年一月六日之中華民國身心障礙手冊一件，確實記載被
      告患有精神中度障礙（見本院卷，頁四十二，92‧５‧７審判筆錄）。據被告
      甲○○供稱：第一商業銀行佳里分行帳號七一一—五○—三三五二八六是戊○○帶我去辦的，支付給我三千元做為代價，因為他說他的存摺掉了，要領工錢
      轉帳用；0000000000號、0000000000號二支行動電話，
      均是以我名義申請。其中0000000000號行動電話是我與戊○○一起
      去辦的，代價二千元；0000000000號戊○○用我名義去申請我不知
      情。戊○○借用我的存摺、手機後，並無再給我錢（見台南縣警察局新營分局
      營警刑字第四二四號警卷頁一、頁二；三九九號偵卷頁十四、十五）。【他拿
      給你三千元及二千元時是否知道他要作何用途？】因為當時我生活困難，他告
      訴我他要領工錢用，我不知道他要拿存摺及手機做壞事（見本院卷，頁四十三
      至頁四十四，92‧５‧７審判筆錄）。復據被告戊○○具結供稱：都是我作的
      ，和被告甲○○沒關係（見本院卷，頁四十四，92‧５‧７審判筆錄）；以前
      在將軍國中時，即與被告甲○○之弟弟認識；存摺、手機分別以三千元、二千
      元向被告甲○○購買，係告訴被告甲○○說要給別人油漆之工錢及做生意用；
      因為當時我的身份證掉了，我跟被告甲○○說照相要很久時間，需要匯款油漆
      工錢；看他被人欺負需要錢，我就跟他說要匯油漆的錢，被告甲○○才答應；
      之後與人擄鴿勒贖，並無分錢給甲○○（見本院卷(二)，頁十一至頁十五，92‧
      ‧審判筆錄）。再者，擄鴿勒贖者所用之行動電話及存摺，倘檢警人員依
      據該行動電話之通聯記錄以及被害人匯款之帳號，均極容易查獲行動電話及存
      摺係由何人所使用，因而犯罪者通常均藉由登報等方式覓得毫不相識之人充作
      人頭，假如一旦事發，即可藉以逃避檢警查緝。反觀本案被告甲○○與戊○○
      早就相識，已如前述，且當時被告戊○○亦確實從事油漆工，直至九十一年十
      二月沒工作可作為止（見本院卷，頁七十八，92‧１０‧審判筆錄），又參酌
      被告甲○○之第一商業銀行帳號七一一—五○—三三五二八六存摺係九十一年
      十月十一日開戶，當時被告戊○○尚有油漆工作可作、被告甲○○並患有精神
      中度障礙，判斷能力較差於常人、以及被告戊○○係以遺失身份證、要領油漆
      工錢、做生意等尚稱合理之藉口告知被告甲○○等情以觀，被告甲○○於售出
      行動電話與存摺時，確實存有足以相信被告戊○○之合理懷疑。況被告甲○○
      與被告戊○○均稱，當時被告甲○○其生活困難需要用錢，倘被告甲○○事先
      即知悉伊所出售之存摺係供被告戊○○等人擄鴿勒贖而非領油漆工錢所用，又
      豈能僅以區區五千元即售出行動電話及存摺，而不要求或多或少朋分贖金？既
      被告甲○○售出行動電話與存摺給被告戊○○之時，並不知悉被告戊○○係從
      事擄鴿勒贖之犯行，自不能以常業竊盜罪及恐嚇取財等罪相繩。
  (六)、經互核前開事證及被告甲○○與上開被告戊○○之供述，被告甲○○售出存摺
      與行動電話，應該係誤以為被告戊○○要領油漆工錢用；從而被告甲○○辯稱
      伊並不知道被告戊○○要拿存摺及手機做壞事一節應屬可信。質言之，被告甲○○與被告戊○○及丁○○間，就常業竊盜及恐嚇取財罪等犯行，應無犯意之
      連絡可言。另被告甲○○出售之存摺、行動電話，竟成他人竊盜、恐嚇取財之
      犯罪工具，其外形上雖有幫助他人犯罪之客觀事實，但揆諸首開「證據裁判主
      義」之意旨，公訴人尚須證明被告甲○○主觀上有幫助正犯犯罪之犯意及有不
      法所有之意圖存在，被告甲○○始足該當常業竊盜及恐嚇取財罪之幫助犯的構
      成要件。而遍查全卷並無其他積極證據足以認定被告甲○○與被告丁○○、戊○○等正犯，有如何幫助之犯意聯絡，或有預見出售該存摺係用以供本案常業
      竊盜及恐嚇取財犯罪之用，因此，即不容任意資為認定犯罪事實之積極證據，
      均予說明。
五、綜上所查，本件既有上開合理之懷疑存在，復查無積極證據足以使本院確信被告
    甲○○有參與本件之常業竊盜及恐嚇取財罪犯行，衡諸首揭「無罪推定」、「罪
    疑惟輕」、「證據裁判」等之說明，應認本件被告犯罪不能證明，自應為無罪之
    諭知。
六、共同被告戊○○業已先行審結；共同被告丁○○業已通緝，俟到案另行審結。
七、據上論斷，應依刑事訴訟法第三百零一條第一項、第三百零六條判決如主文。
本案經檢察官丙○○到庭執行職務
中      華      民      國      九十三      年      一      月    七    日
                              臺灣臺南地方法院刑事第三庭
                                    審判長法  官  蘇義洲
                                          法  官  洪士傑
                                          法  官  徐文瑞
右正本證明與原本無異。
如不服本判決，應於判決送達後十日內向本院提出上訴狀（應附繕本）。
                                          書記官  岑  玢
中      華      民      國      九十三      年      一      月    八    日
